【裁判字號】    92,台上,1643
【裁判日期】    920402
【裁判案由】    貪污
【裁判全文】
最高法院刑事判決                              九十二年度台上字第一六四三號
    上   訴   人  台灣高等法院高雄分院檢察署檢察官
    上訴人即被告  甲○○
    選 任辯護 人  田平安律師
右上訴人等因被告貪污案件，不服台灣高等法院高雄分院中華民國九十一年十二月三
十一日第二審更審判決（九十一年度重上更(六)字第一０一號，起訴案號：台灣高雄地
方法院檢察署八十二年度偵字第一０六八九、一０七五０、一二九七七號），提起上
訴，本院判決如左：
    主  文
原判決撤銷，發回台灣高等法院高雄分院。
    理  由
本件原判決認定上訴人即被告甲○○原係高雄市稅捐稽徵處苓雅分處工商稅股第八服
務區稅務員，職掌受理公司行號之設立、變更、註銷、營業稅之申報（含辦理退稅之
核對、複核）、欠稅催繳，及統一發票購買證之核發等工作，為依據法令從事公務之
人員。於民國七十九年十一月一日至八十一年七月十日止擔任該稅務員期間，竟意圖
為自己不法之所有，基於概括之犯意，連續虛設行號，侵占他人委託報繳之稅款及利
用職務上之機會，詐領退稅款。其經過如下：(甲)、被告於八十年九月二十六日未經蔡
淑慧（業經檢察官不起訴處分在案）之同意，以蔡女名義，虛設「大遠企業行」（設
址高雄市○○區○○路一００號，於八十一年三月十五日註銷），且擅自在其職掌之
電腦檔案稅籍異動名冊之公文書中登錄設立，足以生損害於稅捐機關對設立公司行號
之管理。並以大遠企業行名義向該分處價購統一發票及偽刻（大遠企業行）統一發票
專用章後，與知情之記帳業者王秋瑩（業經原審判刑確定）基於侵占稅款之概括犯意
聯絡，教導王女利用其受託記帳並代為報繳營業稅款之機會，由王女先向委託記帳之
宜定企業有限公司、大昌土木包工業，鈿旺企業社、巧國裝潢工程行、景升玻璃行、
勇家企業有限公司等公司行號、收取當期應繳稅款後，再以大遠企業行名義開立不實
之統一發票，虛偽混充上開公司行號之進貨憑證以抵扣銷貨額，而得以短報營業稅。
該期間開立不實統一發票金額，扣除開予王女經營之韡僑貿易有限公司之新台幣（下
同）二十三萬元外，達三百九十四萬三千元，以發票面額百分之五計算稅額，連續從
中侵占差額稅款共十九萬七千一百五十元。(乙)、被告又與樊明臺（已判處罪刑確定）
共同謀議，以不實之王文宏（檢察官查無其人，另案簽結）名義，及同一手法，於八
十一年二月二十一日虛設「大新企業行」（設址高雄市○○區○○路一六八巷一弄四
一號五樓，於同年五月二十日停業），足以生損害於稅捐機關對設立公司行號之管理
。並與知情之王秋瑩復以同一手法，即以大新企業行名義開立不實之統一發票，虛偽
混充委託記帳及報繳稅款之鈿旺企業社、宜定企業有限公司、程俊工程有限公司、統
大企業行，（亦為虛設行號，如後所述）、天運建設股份有限公司等公司行號之進貨
憑證，用以抵扣銷貨額而得以短報營業稅。該期間開立不實統一發票金額扣除開予統
大企業行之四百七十萬元外，共達二百二十二萬五千元，以發票面額百分之五計算稅
額，連續從中侵占差額稅款共十一萬一千二百五十元，被告與樊明臺兩人將該款吃喝
花用罄盡。(丙)、今宏機械有限公司（下稱今宏公司）之負責人葉長沛（經檢察官不起
訴處分在案）積欠被告借款未還，被告為擔保其借款，向葉某取得今宏公司之統一發
票及其專用印章之保管，並於八十一年四月二十二日以不知情之其妻翁靜英（經檢察
官不起訴處分在案）名義，設立英榮企業有限公司（下稱英榮公司，設址高雄市○○
區○○街七十六巷十八號）後，即於同月三十日另行起意指使知情之王秋瑩共同侵占
今宏公司統一發票、並盜用印章以今宏公司名義開立三張，金額分別為四百萬元、四
百萬元、一百萬元之不實交易憑證予英榮公司，被告再持以向高雄市稅捐處苓雅分處
申報退稅。利用職務上之機會詐領得高雄市銀行八十一年六月八日期之退稅公庫支票
四十五萬元花用。(丁)、被告與樊明臺於八十一年二月一日共同謀議，以知情之王秋瑩
名義虛設「統大企業行」（設址高雄市○○區○○街七十六巷十八號，於同年六月十
三日註銷），足以生損害於稅捐機關對設立公司行號之管理。且分別於八十一年一月
三十日及同年三月間，教導知情之王秋瑩以今宏公司及前述虛設之大新企業行名義，
開立金額為五百九十萬元（一張）及四百七十萬元（共二張）之不實交易憑證予統大
企業行。被告並自行承辦、複核各退稅二十九萬五千元及二十三萬五千元，合計五十
三萬元。王秋瑩於領得退稅公庫支票（日期分別為4.及6.１）後，均存入其在
高雄區中小企業銀行苓雅分行活期存款帳戶內，再提領現金轉存入翁靜英在同分行活
期儲蓄存款帳戶，由被告與樊明臺將該款共同花用殆盡，被告、王秋瑩、樊明臺共同
以此方法侵吞今宏公司之退稅款二十九萬五千元，及幫助大新企業行逃漏稅捐二十三
萬五千元等情。因而撤銷第一審關於被告部分之判決，改判論處被告共同連續依據法
令從事公務之人員，利用職務上之機會詐取財物罪刑。固非無見。
惟查，(一)、偽造之印章、印文或署押，不問屬於犯人與否，沒收之。刑法第二百十九
條定有明文。原判決認定被告等以被告在其職掌之電腦檔案稅籍異動名冊上登錄虛設
「大遠企業行」、「大新企業行」、「統大企業行」之稅籍，並刻製該三家行號之統
一發票專用章購買統一發票等情，並論述刻製「大遠企業行」、「大新企業行」統一
發票專用章部分係盜刻偽造印章，應予沒收，但對被告等刻製「統大企業行」統一發
票專用章，則未認定係偽造印章，而未諭知沒收。惟查，該「統大企業行」並未經設
立登記，被告等製刻「統大企業行」統一發票專用章，是否涉犯偽造印章，不無疑義
。且原判決對被告等在統一發票請購單上蓋用之上開「統大企業行」統一發票專用章
之印文，既認定係偽造之印文（見附表四之３）併於主文諭知沒收，又何以未認為該
枚「統大企業行」統一發票專用印章亦係偽造？顯屬矛盾，並有判決不適用法則之違
誤。(二)、關於(甲)部分，原判決謂被告與王秋瑩共同偽造開立大遠企業行統一發票二紙
予韡僑貿易有限公司，面額共計二十三萬元（即附表一編號１、２）一節，該王秋瑩
既係韡僑貿易有限公司負責人，且明知該二紙發票係偽造，似不可能因而支付稅款予
被告，乃原判決併認上訴人侵占此部分差額稅款，惟未說明其認定所憑之證據及理由
，尚嫌理由不備。(三)、原判決事實欄認被告偽開三張今宏公司統一發票之不實交易憑
證，充作英榮公司開辦固定資產設備購置之證明，再申報辦理退稅，而詐領得退稅公
庫支票四十五萬元等情；但對被告另盜開今宏公司統一發票一張及偽開大新企業行發
票二張予統大企業行（該三筆進項均申報為機器設備），供辦理退稅事宜，而由稅捐
稽徵處退稅予今宏公司二十九萬五千元及大新企業行二十三萬五千元公庫支票，經上
訴人等提示花用殆盡部分，則記載被告等共同「侵吞」今宏公司之退稅款二十九萬五
千元及「幫助大新企業行逃漏稅捐二十三萬五千元」云云（見原判決第六頁第十六、
十七行），相同犯罪事實，前者認定被告係詐領退稅；後者謂被告「侵吞」退稅款
或幫助逃稅，對此其理由欄又論述被告係詐領退稅款（見原判決第十一頁第二行、第
十五頁第十三、十四行），顯屬矛盾。更有進者，該兩紙二十九萬五千元及二十三萬
五千元公庫支票，均記載受款人為「統大企業行王秋瑩」，有該二紙支票影本在卷可
稽（見調查處移送之犯罪證據卷附件9.），顯係稅捐稽徵處簽發支付予統大企業行，
與今宏公司、大新企業行無涉，又何來被告侵吞今宏公司退稅款或幫助大新企業行逃
漏稅捐之事實？原審認定事實顯然矛盾。(四)、五十七年一月八日總統令修正公布之商
業會計法第六十六條規定犯罪行為之主體為「商業負責人、主辦及經辦會計人員有左
列各款情事之一者，處……」，而八十四年五月十九日修正公布之商業會計法將該條
改列為第七十一條，修正內容為「商業負責人、主辦及經辦會計人員及依法受託代他
人處理會計事務之人員有左列各款情事之一者，處……」，始增列「依法受託代他人
處理會計事務之人員」得為犯罪主體。而依原判決所云，與被告共同犯罪之王秋瑩係
受託代商家記帳之記帳業者，究竟其是否屬於經辦會計人員？抑或為依法受託代他人
處理會計事務之人員？倘屬後者，則上訴人等於八十、八十一年間犯罪時，修正前商
業會計法第六十六條似無處罰受託代他人處理會計事務之記帳業者，能否論處被告與
王秋瑩共犯該第六十六條第一款之罪之罪責，即非無研求之餘地。(五)、前述二十九萬
五千元及二十三萬五千元公庫支票係稅捐稽徵處指名「統大企業行」為受款人，被告
等即在支票背面蓋用「統大企業行」印文領款，是否另有偽造「統大企業行」印章、
印文之犯行？案經發回，併應審究明白。上訴人等上訴意旨，均指摘原判決不當，非
無理由，應認仍有撤銷發回更審之原因。至於原判決認為無罪（不另無罪諭知）部分
，因與前開發回部分有審判不可分之關係，爰一併發回更審。附此明。
據上論結，應依刑事訴訟法第三百九十七條、第四百零一條，判決如主文。
中      華      民      國    九十二    年      四      月      二      日
                              最高法院刑事第六庭
                                  審判長法官  吳  雄  銘
                                        法官  池  啟  明
                                        法官  石  木  欽
                                        法官  郭  毓  洲
                                        法官  吳  三  龍
      右正本證明與原本無異
                                              書  記  官
中      華      民      國    九十二    年      四      月      七      日


司法院資訊處製作；財團法人民間司法改革基金會備份。
